【裁判字號】    98,易,2478
【裁判日期】    990630
【裁判案由】    誹謗等
【裁判全文】
臺灣臺北地方法院刑事判決              98年度易字第2478號
公  訴  人  臺灣臺北地方法院檢察署檢察官
被      告  乙○○
選任辯護人  林世昌律師
上列被告因誹謗等案件，經檢察官聲請簡易判決處刑（98年度偵
字第3100、3101號），本院認為不宜逕為簡易判決處刑（98年度
簡字第2395號），改依通常程序審理，判決如下：
    主  文
乙○○散布文字，指摘足以毀損他人名譽之事，共貳罪，各處有
期徒刑參月，如易科罰金，均以新臺幣壹仟元折算壹日。應執行
有期徒刑伍月，如易科罰金，以新臺幣壹仟元折算壹日。
被訴毀損罪部分均不受理。
    事  實
一、乙○○係臺北市中山區○○○路 ○段132巷30號「漂亮e-SPA
    大樓」7樓之2之住戶，其因細故與該大樓管理委員會（下稱
    管委會）主任委員甲○○及管理員江和義發生嫌隙而心生不
    滿後，竟意圖散布於眾，於民國97年5 月30日晚間11時19分
    許，在該大樓電梯內張貼寫有「l、 大樓管理員已遭竊盜罪
    現行犯提起公訴，第一審判決有罪，即將以此提告 e-SPA大
    樓管委會主委失職，任用盜匪讓住戶東西被竊，刑事加民事
    求償300萬元，不足以21戶管理費戶頭固定扣除。2、請繼續
    任用管理員，謝謝」等不實內容之公告（下稱公告一），以
    此方式指摘或傳述足以毀損管委會主委甲○○名譽之事（誹
    謗江和義部分經臺灣臺北地方法院檢察署檢察官提起公訴後
    ，業經本院以97年度易字第3544號判決不受理確定）。又意
    圖散布於眾，於97年6 月27日晚間11時29分許，在該大樓張
    貼寫有「管理員竊盜罪名已遭起訴，屆時會告漂亮 E-SPA管
    委會失職，求償三佰萬，請繼續任用江先生哦！」不實內容
    之公告（下稱公告二，聲請簡易判決處刑書誤載為與上開公
    告相同之內容），以此方式指摘或傳述足以毀損管委會主委
    甲○○名譽之事（誹謗江和義部分未據告訴）。
二、案經甲○○告訴及臺北市政府警察局中山分局報告臺灣臺北
    地方法院檢察署檢察官偵查並聲請簡易判決處刑。
    理  由
甲、證據能力方面：
    按被告以外之人於審判外之言詞或書面陳述，除有法律規定
    者外，不得作為證據；又被告以外之人於審判外之陳述，雖
    不符刑事訴訟法第159條之1至第159條之4等4 條之規定，而
    經當事人於審判程序同意作為證據，法院審酌該言詞陳述或
    書面陳述作成時之情況，認為適當者，亦得為證據；當事人
    、代理人或辯護人於法院調查證據時，知有第159條第1項不
    得為證據之情形，而未於言詞辯論終結前聲明異議者，視為
    有前項之同意。刑事訴訟法第159條第1項、第159條之5分別
    定有明文。本案卷附97年5月26日、97年6月3日及97年7月2
    日之刑事告訴狀（以上分見97年度他字第5673號卷第1至2頁
    、97年度他字第5971號卷第1至2頁及第31至32頁），對被告
    乙○○而言，係被告以外之人於審判外之陳述，固屬傳聞證
    據，惟被告及其辯護人於準備程序中，對於該等陳述之證據
    能力並無意見，且未於言詞辯論終結前聲明異議，應認係同
    意於審判程序中將告訴人該等陳述作為證據，本院復審酌該
    等書狀之作成，並無不當之處，爰依上揭法條及說明，認上
    開刑事告訴狀之陳述得為證據。至本件認定犯罪事實存否所
    憑之非供述證據（如後所述），均無違反法定程序而取得之
    情形，依刑事訴訟法第158條之4反面規定，均有證據能力。
乙、實體方面：
壹、有罪部分：
一、訊據被告固坦承有於上開時、地分別張貼公告一、二之事實
    ，惟矢口否認有何加重誹謗之犯行，辯稱：其不知誹謗告訴
    人甲○○何事，竊盜部分其意係指管理員江和義，與告訴人
    無涉，其已與江和義達成和解，公告所述提告等語，並非對
    於具體事實之指摘或傳述，充其量僅為敘明其將採取法律手
    段追究之義，尚不足以毀損告訴人之名譽云云。惟按憲法賦
    予人民言論自由，俾使得以實現自我、溝通意見、追求真理
    及監督各種政治或社會活動之功能得以發揮，司法院大法官
    會議釋字第509 號解釋即本此意旨，認國家對言論自由應給
    予最大限度之維護，故為「行為人雖不能證明言論內容為真
    實，但依其所提證據資料，認為行為人有相當理由確信其為
    真實者，即不能以誹謗罪之刑責相繩」之闡釋，而刑法於第
    311 條將特定情形免除於刑法罪責之外，亦係本此相同之旨
    趣所為之規定，是以對於誹謗罪阻卻刑罰之標準，應從寬採
    取「合理評論原則」及「真實惡意」原則。所謂「真實惡意
    」原則在應用上，係謂表意人對於具體事實有合理之懷疑或
    推理，而依其個人主觀之價值判斷，公平合理地提出主觀之
    評論意見，且非以損害他人名譽為惟一之目的者，不問其評
    論之事實是否真實，始可推定表意人係出於善意，得免去刑
    責之處罰。經查：
  (一)被告有於上開時、地分別張貼上開內容公告等情，業據被告
    坦承不諱，核與證人即告訴人甲○○之指述相符，復有公告
    一張貼於電梯內壁之照片2張及公告2之影本附卷可稽（見臺
    灣臺北地方法院檢察署檢察官97年度他字第5971號卷第4 頁
    及第28頁），此情足堪認定。是被告既將上開公告張貼於電
    梯內壁，足供搭乘電梯之該大樓住戶或訪客閱覽，被告顯有
    散布於眾之意圖。
  (二)公告一所載「大樓管理員已遭竊盜罪現行犯提起公訴，第一
    審判決有罪，即將以此提告 e-SPA大樓管委會主委失職，任
    用盜匪讓住戶東西被竊，刑事加民事求償300 萬元，不足以
    21戶管理費戶頭固定扣除。 2、請繼續任用管理員，謝謝」
    ，已具體指摘「大樓管理員已遭竊盜罪現行犯提起公訴，第
    一審判決有罪」之事實，並指稱「將以此提告 e-SPA大樓管
    委會主委失職，任用盜匪讓住戶東西被竊，刑事加民事求償
    300 萬元」，衡情已足使該大樓住戶認為管委會主委確有任
    用盜匪讓住戶東西被竊而失職之情事，對時任管委會主委任
    之告訴人的社會地位、道德地位俱屬負面、貶抑之評價，自
    足以貶低告訴人之社會地位。又公告二所載「管理員竊盜罪
    名已遭起訴，屆時會告漂亮 E-SPA管委會失職，求償三佰萬
    ，請繼續任用江先生哦！」，亦以具體指摘「管理員竊盜罪
    名已遭起訴」之事實，並指稱「屆時會告漂亮 E-SPA管委會
    失職，求償三佰萬」，而該管委會僅由主委、副主委、財務
    委員及備位委員4 人所組成，亦經告訴人證述在卷（見本院
    99年6月10日審判筆錄第9頁），即被告所指管委會，已足資
    特定為該等4 人，況告訴人時任管委會主委，是被告之指摘
    ，衡情亦足使該大樓住戶認為告訴人有失職之情事，亦足貶
    低告訴人之社會地位，而毀損告訴人之名譽。
  (三)公告一所載「大樓管理員已遭竊盜罪現行犯提起公訴，第一
    審判決有罪」及公告二所載「管理員竊盜罪名已遭起訴」等
    情，並非真實，業據證人即告訴人甲○○證述明確（見上揭
    審判筆錄第7頁）。被告亦自承：江和義有拿走其1個桌墊，
    其有報警，警察有請江和義去配合作筆錄，其只知道有到檢
    察官那邊，後來江和義反對其提起告訴，其在第二次開庭就
    私下和解等語（見上揭審判筆錄第13頁），足認被告對於江
    和義並未因竊盜罪遭起訴之事實，應知之甚明。另據卷附97
    年7月2日刑事告訴狀所載：被告於96年間以自願任大樓監委
    之職，利用應徵管理員浮報薪資收回扣等語（見97年度他字
    第5971號卷第32頁），顯見被告與江和義及管委會主委間素
    有嫌隙，並審諸被告所指江和義所竊取之物係價值尚微之桌
    墊，被告執此而報警並據以張貼上開公告而指摘告訴人失職
    ，顯以損害他人名譽為惟一之目的，要無上揭「合理評論原
    則」及「真實惡意」原則之適用。
  (四)被告雖辯稱：其所稱提告，並非對具體事實之指摘或傳述，
    充其量僅為敘明其將採取法律手段追究之義，尚不足以毀損
    告訴人之名譽云云。然被告係虛構「大樓管理員已遭竊盜罪
    現行犯提起公訴，第一審判決有罪」之事實，更基於此一虛
    構事實，表示將對管委會主委任用盜匪讓住戶失竊提告並求
    償，縱是否得成立刑事罪名或民事求償尚須待法院判決，惟
    就管委會主委有任用盜匪讓住戶失竊之事，已屬足以毀損管
    委會主委名譽之具體事項，被告上開所辯，要非可採。
  (五)綜上，被告2 次張貼公告之行為，既均有散布於眾之意圖，
    公告之內容，又均足毀損告訴人之名譽，被告又係以損害他
    人名譽為惟一之目的，其2 次犯行均堪認定，均應予依法論
    科。
二、核被告所為，均係犯刑法第310條第2項之加重誹謗罪。被告
    所為2 次加重誹謗犯行，犯意各別，行為互殊，應予分論併
    罰。爰審酌被告僅因嫌隙而為該等犯行之犯罪動機、其為研
    究所肄業，智識非低，及犯後否認犯行，態度非佳等一切情
    狀，分別量處如主文所示之刑，並定應執行刑，及均諭知易
    科罰金之折算標準。
貳、不受理部分：
一、公訴意旨另以：被告基於毀損之犯意，於97年5月11日凌晨2
    時11分許，徒手破壞該大樓l 樓大門之感應器、管理室機房
    門與門鎖、及地下l 樓公共休閒室入口門把與門鎖，致令不
    堪用，足以生損害於管委會；又基於毀損之犯意，於97年 5
    月30日夜間11時19分許，徒手撕毀管委會張貼於該大樓公共
    電梯之公告，足以生損害於管委會；復基於毀損之犯意，於
    97年6月24日夜間10時51分許，以手肘猛撞該大樓l樓入口處
    之磁卡感應器，致令外殼破損及不堪用，足以生損害於管委
    會及其餘住戶；另基於毀損之犯意，先於97年6 月28日夜間
    10時55分許，徒手撕毀管委會張貼於該大樓電梯內之公告，
    復於同日夜間10時56分許，以腳踢凹電梯內壁之金屬面板，
    再於同年月30日下午1 時許，徒手撕毀管委會張貼於該大樓
    電梯內之公告，均足以生損害於管委會，因認被告涉犯刑法
    第354條之毀損罪嫌等語。
二、按犯罪之被害人得為告訴，刑事訴訟法第232 條定有明文。
    而該條所稱「被害人」，係指具有法律上人格之自然人或法
    人而言，非法人團體無獨立之人格，不得以該非法人團體之
    名義提出告訴。公寓大廈管理條例第35條雖明定「管理委員
    會有當事人能力」，惟其立法意旨係指管理委員會依民事訴
    訟法第40條可以為訴訟之當事人，尚不得據此而謂管理委員
    會可提出刑事告訴。再管理委員會性質上屬非法人團體，其
    所提出之控訴，係屬告發而非告訴（臺灣高等法院94年度上
    易字第1029號判決意旨、法務部檢察司87年3 月法檢(二)字
    第001061號研究意見參照）。次按告訴乃論之罪未經告訴應
    諭知不受理之判決，刑事訴訟法第303條第3款亦定有明文，
    而「未經告訴」則指未經合法告訴，包括不得告訴及告訴不
    合法之情形在內；又刑法第354 條之毀損罪須告訴乃論，刑
    法第357條亦有明定。
三、經查：公訴意旨所指被告上開毀損犯行，均係由漂亮 e-SPA
    管委會以告訴人之名義而提出，有卷附97年5月26日、97 年
    6月3日及97年7月2日之刑事告訴狀附卷可稽（以上分見97年
    度他字第5673號卷第1至2頁、97年度他字第5971號卷第1至2
    頁及第31至32頁），且經本院依職權傳訊證人即管委會主委
    甲○○到庭證稱：其當時擔任主委，管委會要其提出上開該
    告訴狀，就其所製作筆錄，有關毀損大樓公物部分係為管委
    會所提出等語（見上揭審判筆錄第3頁至第5頁）。是依上揭
    規定及說明，漂亮 e-SPA管委會所提上開之控訴，係屬告發
    而非告訴，而被告上開毀損犯行均須告訴乃論，既未經合法
    告訴，即應均諭知不受理之判決。
據上論斷，應依刑事訴訟法第452條、第299條第1項前段、第303
條第3款、刑法第310條第2項、第41條第1項、第51條第5 款，刑
法施行法第1條之1，判決如主文。
本案經檢察官張成業到庭執行職務
中    華    民    國    99    年    6     月    30    日
                        刑事第十四庭  法  官  賴武志
以上正本證明與原本無異。
如不服本判決應於收受送達後10日內向本院提出上訴書狀，並應
敘述具體理由；其未敘述上訴理由者，應於上訴期間屆滿後20日
內向本院補提理由書（均須按他造當事人之人數附繕）「切勿逕
送上級法院」。
                                      書記官  劉麗英
中    華    民    國    99    年    6     月    30    日
附錄論罪科刑法條全文：
中華民國刑法第310條
（誹謗罪）
意圖散布於眾，而指摘或傳述足以毀損他人名譽之事者，為誹謗
罪，處1年以下有期徒刑、拘役或5百元以下罰金。
散布文字、圖畫犯前項之罪者，處2年以下有期徒刑、拘役或1千
元以下罰金。
對於所誹謗之事，能證明其為真實者，不罰。但涉於私德而與公
共利益無關者，不在此限。

司法院資訊處製作；財團法人民間司法改革基金會備份。
